【裁判字號】    97,易,2896
【裁判日期】    971027
【裁判案由】    詐欺
【裁判全文】
臺灣臺中地方法院刑事判決              97年度易字第2896號
公  訴  人  臺灣臺中地方法院檢察署檢察官
被      告  丁○○
上列被告因詐欺案件，經檢察官提起公訴（臺灣臺中地方法院檢
察署九十七年度偵字第一二一四０號）及移送併案審理（臺灣板
橋地方法院檢察署九十七年度偵字第二三九三五號），本院判決
如下：
    主    文
丁○○幫助意圖為自己不法之所有，以詐術使人將本人之物交付
，處有期徒刑肆月，如易科罰金，以新臺幣壹仟元折算壹日。
    犯罪事實
一、丁○○已預見將自己之金融機構帳戶存摺、印章、提款卡連
    同密碼提供他人使用，因該帳戶所有人名義與實際使用者不
    同，使用者即可藉此躲避員警追查，作為詐欺取財之犯罪工
    具；且現今一般金融機構帳戶之申請甚為簡易方便，如係基
    於正當用途而有使用帳戶之必要，通常需用人得以自己名義
    申請辦理即可，本無借用他人帳戶掩飾資金流向之必要。惟
    丁○○在不違背其本意之下，竟基於幫助他人涉犯詐欺取財
    罪行之不確定故意，於民國九十七年四月二十八日之某時，
    在臺中市○○路與模範街口之「全家便利商店」，將其所申
    辦之第一商業銀行進化分行帳號00000000000號
    帳戶之存摺、提款卡、印章，交予某不詳姓名年籍之人（並
    無證據證明該受領人尚未年滿十八歲），丁○○並將密碼記
    載於提款卡上，以此方式向該不詳姓名年籍之人借款新臺幣
    （下同）二萬元。該不詳姓名年籍之人所屬犯罪集團成員，
    果基於意圖為自己不法所有之概括犯意，而為後述詐欺取財
    犯行：
（一）先於九十七年四月十七日上午十時許，撥打電話與人在高
      雄縣鳳山市之乙○○取得聯繫，並以「臺北烏來溫泉公司
      經理」之名，佯稱乙○○抽中溫泉澡盆，若不欲安裝，可
      委由該公司賣出並從中抽取獎金，但須先繳交會員費及稅
      金。致使乙○○不知有偽而陷於錯誤，依該犯罪集團成員
      後續以電話所為之指示，於同年五月二日之某時，前往第
      一商業銀行五甲分行內，以無摺存款之方式，將二十三萬
      零七百元之款項，存入丁○○所提供之上開第一商業銀行
      帳戶內，該犯罪集團成員旋即持提款卡提領該筆款項，以
      此方式詐騙財物得手。
（二）再於九十七年五月五日上午十一時許，撥打電話與人在高
      雄縣鳳山市之甲○○取得聯繫，並佯稱甲○○之帳戶遭人
      盜用，須依指示臨櫃辦理存款事宜。致使甲○○不知有偽
      而陷於錯誤，乃依上開電話內容之指示，於同日下午一時
      許，前往第一商業銀行五甲分行內，接續以無摺存款之方
      式，將一萬二千元及十萬八千元（共二筆，合計金額十二
      萬元）之款項，存入丁○○所提供之上開第一商業銀行帳
      戶內，該犯罪集團成員旋即持提款卡提領該筆款項，以此
      方式詐騙財物得手。
    嗣乙○○、甲○○存入款項後察覺有異，乃先後報警處理，
    經警依據前揭帳戶循線查獲丁○○，始悉上情。
二、案經臺中市警察局第二分局報告臺灣臺中地方法院檢察署檢
    察官偵查起訴，及臺北縣政府警察局三重分局報告臺灣板橋
    地方法院檢察署檢察官移送本院併案審理。
    理    由
一、訊據被告丁○○對於上開帳戶原係由其申辦使用等情固坦承
    不諱，惟矢口否認有何幫助詐欺取財犯行，辯稱：伊於九十
    七年四月二十八日因缺錢花用，遂將第一商業銀行帳戶存摺
    、提款卡及印章交予該不詳姓名年籍之人，作為借款擔保之
    用，伊曾經詢問介紹伊與借款人認識之朋友，據該名友人表
    示不會將上開帳戶挪作非法使用，伊出於信任而同意提供上
    開帳戶資料，並無幫助他人從事詐欺取財犯罪之認識，伊係
    遭人利用云云。然查：
（一）上開犯罪事實，業據證人即被害人乙○○、甲○○於警詢
      中指證遭人詐騙存款經過綦詳，並有被告之第一商業銀行
      帳戶開戶資料及存提往來交易明細表各一份、第一商業銀
      行存款存根聯三份附卷可稽。而被告於九十七年五月七日
      警詢及同年六月二十四日接受檢察官訊問時，竟均謊稱該
      帳戶之存摺、提款卡、印章係於同年五月一日凌晨一時許
      遺失云云，有被告之警詢筆錄及偵訊筆錄各一份在卷可參
      。倘被告確係出於擔保借款之目的交付上開帳戶資料，主
      觀上亦認定自己並無涉及刑事不法，大可於前揭警詢及偵
      訊時明確陳述交付上開個人物品之經過及原因，又何須虛
      捏不實之遺失遭竊情節而故為掩飾？是以被告辯稱：伊係
      純粹基於信任友人而交付存摺、提款卡及印章，並無幫助
      他人犯罪之意思云云，顯屬無據，已難採信。
（二）再衡以一般民間借款常情，出借人如欲使其出借之款項獲
      得實質擔保，多需要求借款人提供變現性及流通性較高之
      物品，如本票、支票等有價證券，以便於日後借款人未能
      依約還款時，出借人得逕就該擔保物行使權利並取得交易
      對價，從而確保借款債權之實現。惟借款人所有之金融機
      構帳戶並不具備一般流通性，出借人亦無從憑藉其所持有
      之帳戶資料透過法院向借款人主張權利，除非該出借人本
      欲直接利用該帳戶從事存提款項之交易，而對之享有使用
      利益，否則對於出借人即無任何價值可言，更遑論用以擔
      保借款債權之實現。則被告前揭所辯：伊係將上開帳戶資
      料作為借款二萬元之擔保等情縱若屬實，仍足以認定被告
      對於該不詳姓名年籍之人係欲支配使用上開帳戶乙節有所
      預見，自不能據此而為有利被告之認定。
（三）再按刑法第十三條所稱之故意本有直接故意（確定故意）
      與間接故意（不確定故意）之別，條文中「行為人對於構
      成犯罪之事實，明知並有意使其發生者」為直接故意，至
      於「行為人對於構成犯罪之事實，預見其發生而其發生並
      不違背其本意者」則屬間接故意；又間接故意與有認識的
      過失（又稱疏虞過失）之區別，在於二者對構成犯罪之事
      實雖均預見其能發生，但前者對其發生並不違背其本意，
      後者則確信其不發生。而金融機構帳戶之申請甚為簡易方
      便，如係基於正當用途而有使用帳戶之必要，通常需用人
      得以自己名義申請辦理即可，本無借用他人帳戶掩飾資金
      流向之必要。倘該名取得帳戶之人非將被告提供之金融機
      構帳戶作為犯罪所得存提進出及其他不法用途，豈須向被
      告收取存摺、提款卡、印章供己使用？又被告率將自己所
      有金融機構帳戶交予他人使用，且與該不詳姓名年籍之人
      又非熟識，衡之常情，如此乖離常態之交易行為，就一般
      具有相當社會經驗之人而言，當可輕易預見該人取得存摺
      、提款卡、印章係供作非法使用。再者，蒐集他人金融機
      構帳戶作為被害人匯入款項之交易媒介，用以隱匿真正犯
      罪者身分及資金流向之犯罪模式，多係用於詐欺取財之犯
      罪，此乃一般使用人頭帳戶常見之非法利用類型，復經大
      眾傳播媒體再三披露，被告亦無從諉為不知。則被告提供
      之金融機構帳戶嗣經他人用於詐欺取財之不法用途，此種
      犯罪手法仍未逸脫於被告幫助他人犯罪意思之外，即屬被
      告所預見。而被告提供金融機構帳戶在先，縱已得悉可能
      作為上開犯罪用途，卻又容任該項犯罪行為之繼續實現，
      毫無積極取回前揭物品或其他主觀上認為不致發生該項犯
      罪結果之確信，足徵前揭犯罪行為自仍不違其本意，被告
      應具有幫助他人詐欺取財犯罪之間接故意，殆無疑義。
    綜上所陳，被告前揭所辯顯有未洽，不足採信。本案事證已
    臻明確，被告犯行至堪認定。
二、查被告丁○○提供帳戶存摺、提款卡及印章予他人詐欺犯罪
    使用，雖並未參與上開犯罪之構成要件行為，然其顯係以幫
    助他人犯罪之意思，實行上開犯罪構成要件以外之行為，核
    其所為，係犯刑法第三十條第一項前段、第三百三十九條第
    一項之幫助詐欺取財罪。又被告既係以單一幫助行為侵害被
    害人乙○○、甲○○之財產法益，並觸犯數個罪名，為想像
    競合犯，應從一重之幫助詐欺取財罪論處（類似見解詳參林
    山田所著，「刑法通論下冊」第一二三頁關於教唆連續犯之
    實務意見評析，二００三年十一月增訂八版二刷）。而被告
    僅係幫助他人實行詐欺取財罪，為幫助犯，應依刑法第三十
    條第二項之規定，按詐欺取財罪正犯之刑予以減輕。至於被
    告提供上開帳戶致使被害人乙○○存入遭詐騙款項之犯罪事
    實（即移送併辦部分），固未經檢察官詳載於起訴書內，然
    此因與其餘記明公訴意旨之幫助詐欺取財犯行有想像競合犯
    之裁判上一罪關係，已如前述，當為起訴效力所及，基於審
    判不可分原則，本院自應併予審理，附此敘明。爰審酌被告
    率然提供帳戶予他人犯罪使用，造成遭受詐騙之人追查贓款
    及實際犯罪行為人發生阻礙，對於社會治安仍具有相當之危
    害性，及其犯罪動機、目的、手段、被害人乙○○、甲○○
    所受財產損失之多寡、被告於警詢及偵審中均矢口否認犯行
    之態度、智識程度等一切情狀，量處如主文所示之刑，併諭
    知易科罰金之折算標準，以示懲儆。
據上論斷，應依刑事訴訟法第二百九十九條第一項前段，刑法第
三十條第一項前段、第二項、第三百三十九條第一項、第五十五
條、第四十一條第一項前段，刑法施行法第一條之一第一項、第
二項前段，判決如主文。
本案經檢察官丙○○到庭執行職務。
中    華    民    國    97    年    10    月    27    日
                  刑事第七庭    審判長法  官  陳如玲
                                      法  官  張清洲
                                      法  官  高文崇
上正本證明與原本無異。
如不服本判決，應於送達後十日內向本院提出上訴狀（須附繕
本），上訴於台灣高等法院台中分院。
                                      書記官  林淑慧
中    華    民    國    97    年    10    月    27    日
附錄本案論罪科刑法條：
刑法第三十條第一項前段：
幫助他人實行犯罪行為者，為幫助犯。
刑法第三百三十九條第一項：
意圖為自己或第三人不法之所有，以詐術使人將本人或第三人之
物交付者，處五年以下有期徒刑、拘役或科或併科一千元以下罰
金。


司法院資訊處製作；財團法人民間司法改革基金會備份。
